臺灣彰化地方法院刑事判決　　　　　　　　　　　　　　九十年度訴字第九七五號
　　公　訴　人　臺灣彰化地方法院檢察署檢察官
　　被　　　告　同大實業股份有限公司
　　兼代 表 人　甲○○
右列被告等因違反廢棄物清理法案件，經檢察官提起公訴（九十年度偵字第三二一九
號、第三六○五號），本院判決如左：
    主  文
甲○○及同大實業股份有限公司均無罪。
    理  由
一、公訴意旨略以：被告甲○○為同大實業股份有限公司（下稱同大公司）負責人。
    其未領有廢棄物清除、處理之許可證或核備文件，竟於民國九十年五月二日十九
    時三十分許，將同大公司所製造之事業廢棄物即泡棉焚燒後殘渣，以同大公司所
    有之車號ＱＳ—一四四二號自小貨車載運至彰化縣溪湖鎮○○段舊濁水溪河堤傾
    倒堆置，而從事廢棄物之清除，惟正欲傾倒之際，即遭彰化縣警察局溪湖分局員
    警會同彰化縣政府環保局人員當場查獲，因認被告甲○○涉有違反修正前廢棄物
    清理法第二十二條第二項第四款之罪嫌，另依同條第四項規定併予將同大公司提
    起公訴等語。
二、查廢棄物清理法（下同）經立法院修正全文後，已於九十年十月二十四日經總統
    公布，並自公布日施行，其修正前第二十二條第二至三項之規定，在修正後已移
    列至第四十六條，修正前第二十二條第四項之規定，則移列至修正後第四十七條
    ，並照行政院提案之版本三讀通過（見立法院公報第九十卷第十四期、第三十三
    期、第四十六期）。再查行政院於提案理由說明書第四十六條及第四十七條分別
    提到：「一、現行（指修止前）條文第二十二條第二項、第三項移列。二、酌修
    相關文字」、「現行（指修正前）條文第二十二條第四項移列，酌修相關文字」
    （見立法院第四屆第五會期第六次會議議案關係文書），足見在廢棄物清理法修
    正後，前述條文之構成要件及法律效果並未作實質上之變更，僅作文字上之修正
    ，以使構成要件及法定刑度更加明確，其中罰金刑度部分係將銀元調整為新台幣
    之單位，故實質上亦未有所變動。本案雖發生於新法實施前，惟修正前後之規實
    質上既未布所動，於本案，尚無比較新舊法之實益，合先敘明。
三、按犯罪事實應依證據認定之，無證據不得推定其犯罪事實。又不能證明被告犯罪
    者，應諭知無罪之判決，刑事訴訟法第一百五十四條、第三百零一條第一項分別
    定有明文。修正前之廢棄物清理法第二十二條第二項（即修正後第四十六條第一
    項）列有六種刑事處罰類型，相關條款所處罰之行為主體為何，乃本案首應究明
    者。
（一）按修正前第二十二條第二項第二款規定：「事業機構未依本法規定之方式貯存
      、清除、處理或再利用廢棄物，致污染環境」，再參照同條項第四款則規定：
      「未依第二十條規定領有廢棄物清理許可文件，從事廢棄物貯存、清除、處理
      ，或未依廢葉物清除、處理許可文件內容貯存、清除、處理廢棄物」，可知上
      述二條款所處罰之行為外觀均相同，且均包含未依法清除廢棄物之行為，惟立
      法者既將之分別列舉而異其規範內容，足認第二款及第四款係規範不同之行為
      主體，即該未依法清除廢棄物之行為人係事業本身之負責人或相關人員時，以
      同條項第二款規範處罰，若為其他從事廢棄物清除之業務者，則依第四款論罪
      科刑，方符合立法意旨。公訴人雖認為事業負責人本身亦有第四款之適用，惟
      若採取此種解釋方式，將導致違反第二款規定之行為必將同時違反第四款之規
      定，無異使第二款之規定成為具文，而架空了第二款之規範目的，似與立法意
      旨相違。
（二）再按修正前第二十二條第二項第四款係規定：「未依第二十條規定領有廢棄物
      清除、處理許可證或核備文件，從事廢棄物貯存、清除、處理，或未依廢棄物
      清除、處理許可證或核備文件內容貯存、清除、處理廢棄物者，處一年以上五
      年以下有期徒刑，得併科一百萬元以下罰金」，同法第二十條規定：「公、民
      營廢棄物清除、處理機構經營廢棄物之貯存、清除或處理業務，應列明專業技
      術人員與貯存清除、處理之工具、方法、設備及場所，向地方主管機關申請核
      發許可證。但從事有害事業廢棄物之貯存、清除或處理者，地方主管機關先應
      報請中央主管機關核准，始得發給許可證」。是依前開條文對照觀之，修正前
      廢棄物清理法第二十二條第二項第四款之犯罪構成要件係以「公、民營廢棄物
      清除、處理機構未依規定領有廢棄物清除、處理許可證或核備文件，經營廢棄
      物之貯存、清除、處理，或雖領有許可證或核備文件，未依許可證或核備文件
      內容貯存、清除、處理廢棄物者」為處罰對象。亦即修正前廢棄物清理法第二
      十二條第二項第四款所處罰者僅限於「從事經營廢棄物清除、處理業務」之人
      ，若非以經營廢棄物清除、處理業務為其目的，而僅係私人以自有車輛載運其
      事業產生之一般廢棄物任意傾倒他處，縱令有違反環境衛生保護之行政舉措或
      他項行政罰法之規範，亦與該款刑事處罰之構成要件不符。此觀修正後廢棄物
      清理法第四十六條第一項第四款係以違反第四十一條第一項之行為人為處罰對
      象，而四十一條第一項前段規定：「『從事廢棄物清除、處理業務者』，應向
      直轄市、縣（市）主管機關或中央主管機關委託之機關申請核發公民營廢棄物
      清除處理機構許可文件後，始得『受託』清除、處理廢棄物業務」等文義，亦
      同此理。
四、本件公訴人認被告甲○○及同大公司分別違反修正前第二十二條第一項第四款及
    第四項之規定，惟依前述說明，被告甲○○既為同大公司之事業負責人，即與該
    條項第四款之規範主體不符，並無該款之適用，從而亦不得就同大公司論以同條
    第四項所定之相關刑責。此外並無其他積極事證足認被告確有公訴人所指之犯罪
    行為，依法應為無罪諭知。
五、至本件被告是否已觸犯修正前之廢棄物清理法第二十二條第二項第二款之規定（
對照修正後之修文為第四十六條第一項第二款），而得由本院依刑事訴訟法第三
    百條之規定變更起訴法條後逕予審理一節，須先究明被告之行為是否符合該條項
    第二款之犯罪構成要件。經查：被告於偵審中均自稱其將車輛停止而尚未傾倒廢
    棄物之際，即為警查獲等情，業經取締之警員許辭彬、黃銘銓到庭證述屬實，另
    經本院函詢彰化縣環境保護局其採樣檢體之來源，該局函覆略以：「該檢驗報告
    所採取之樣品係取樣於被查獲人甲○○所駕駛之小貨車上，又甲○○棄置於現場
    之廢棄物，於遭溪湖分局員警查獲時，飭其搬回車上，故地上廢棄物之內容與小
    貨車所載者相同」等語，惟再經本院傳訊證人即查獲警員許辭彬到庭證稱：「我
    們把被告帶回分局，許先生（即採樣員）才到分局去，我不知道許先生有否到現
    場，我們查獲時一車滿滿的，我沒有叫被告把地上之東西搬到車上」等語明確，
    足見查獲警員雖發現地上已有廢棄物，但未加以比對或分別採樣，而無從判別地
    上之廢棄物與被告車上所載者是否相同，亦無從進一步判斷被告曾否在該處傾倒
    廢棄物，惟廢棄物清理法第四十六條第一項第二款規定「事業負責人未依本法規
    定之方式清除廢棄物，致污染環境」始得予以處罰，本案既無從證明被告已有傾
    倒廢棄物致污染環境之實據，本院自無從逕予變更起訴法條而就此部分併予審理
    ，亦附此敘明。
據上論斷，應依刑事訴訟法第三百零一條第一項，判決如主文。
本案經檢察官陳德芳到庭執行職務。
中      華      民      國      九十一      年      五    月    十六    日
                                臺灣彰化地方法院刑事第三庭
                                    審判長法官  余  仕  明
                                    法      官  李  雅  俐
                                    法      官  黃  玉  齡
右正本證明與原本無異。
如不服本判決，應於判決送達後十日內向本院提出上訴狀( 須附繕本 )。
                                    法院書記官  林  憲   男
中      華      民      國      九十一      年      五    月   二十     日
